【裁判字號】    97,上訴,1126
【裁判日期】    980107
【裁判案由】    偽造文書等
【裁判全文】
臺灣高等法院刑事判決                97年度上訴字第1126號
上  訴  人
即  被  告  乙○○
                    國民
選任辯護人  劉緒倫  律師
            呂偉誠  律師
            李宗輝  律師
上列上訴人因偽造文書等案件，不服臺灣基隆地方法院95年度訴
字第596號，中華民國97年1月21第一審判決（起訴案號：臺灣基
隆地方法院檢察署94年度偵字第2718號），提起上訴，本院判決
如下：
    主  文
原判決撤銷。
乙○○行使偽造私文書，足以生損害於公眾及他人，處有期徒刑
肆月，如易科罰金，以銀元佰元即新臺幣玖佰元折算壹日，減
刑為有期徒刑貳月，如易科罰金，以銀元佰元即新臺幣玖佰元
折算壹日。
偽造之商業發票壹紙沒收之。
    事  實
一、乙○○係臺中市○○區○○路2段245號千葉輪業股份有限公
    司（下稱千葉公司）實際負責人，綜理千葉公司進口業務。
    其於民國 91 年間以千葉公司名義向日本出口商 SHINOHARA
    PRESS SERVICE CO. LTD（下稱「SHINOHARA」公司）訂購型
    號XVZ13LT廠牌YAMAHA之機車20輛及零組件1批，該批貨物於
    91年11月19日自日本出口，於同月24日運抵基隆港進儲長春
    貨櫃站。詎乙○○竟為使千葉公司逃漏營業稅、貨物稅、關
    稅及推廣貿易服務費，於91年11月12日至同月29日之某時間
    ，要求日本籍之「SHINOHARA 」公司輸出部職員「片桐正夫
    」提供貨物價格較實際價格為低之商業發票予千葉公司。「
    片桐正夫」乃與乙○○共同基於偽造私文書之犯意聯絡，由
    「片桐正夫」於不詳時間，在日本國不詳地點，以「SHINOH
    ARA」公司91年11月12日原始商業發票（發票號碼SPS00102R
    ）之內容為底稿，將(一)每輛機車之單價由日幣 1,017,530元
    變更為日幣812,000元。(二)ELECTRIC SIREN ASSY零組件之單
    價由日幣46,587元變更為日幣23,600元。(三)RR.ROTARY LAMP
    ASSY零組件之單價由日幣49,017元變更為日幣24,800元。(四)
    COWLING  ASSY 零組件之單價由日幣 37,316 元變更為日幣
    21,000元。 (五) 交易總價由日幣 25,480,000 元變更為日幣
    19,778,698元。並由無權開立發票之「片桐正夫」擅自在「
    SHINOHARA 」公司開立發票人簽名欄內簽寫自己之姓名，以
    此方式偽造交易總價低於實際價格之「SHINOHARA 」公司商
    業發票 （「 片桐正夫 」 與乙○○共同在日本國偽造「
    SHINOHARA 」公司之商業發票，並無本國刑法之適用），寄
    交予乙○○使用。乙○○即於91年11月29日，將上紙偽造之
    商業發票交付不知情之豐明報關有限公司負責人許西川，委
    請許西川代千葉公司填製內容不實之進口報單（報單號碼AE
    /91/6405/0097 ），並檢附上開偽造之商業發票，於同日持
    向財政部基隆關稅局六堵分局投單報關而行使之，欲使不知
    情之財政部基隆關稅局六堵分局承辦進口驗估職務之公務員
    進行實質審查時陷於錯誤，誤認來貨價格較低，而核准放行
    ，乙○○所為足以生損害於海關對於進口貨物營業稅、貨物
    稅、關稅及推廣貿易服務費等稅捐、費用核課之正確性，並
    足生損害於日本商「SHINOHARA 」公司之商場信譽。乙○○
    以此詐術方法欲使千葉公司逃漏貨物稅合計新臺幣 250,462
    元、營業稅合計新臺幣114,066元、關稅合計新臺幣338,785
    元及推廣貿易服務費合計新臺幣 694元。嗣因財政部關稅總
    局驗估處基於對重型機車進口所採取之「先核後放」原則，
    依職權核定較申報數額為高之完稅價格，千葉公司不服核定
    申請復查，財政部關稅總局驗估處人員透過臺北駐日經濟文
    化代表處向日本出口商 「SHINOHARA」公司查詢取得原始商
    業發票核對後，發現千葉公司向財政部基隆關稅局六堵分局
    申報進口所用之商業發票與原始商業發票不符，有高價低報
    逃漏稅捐情事，令千葉公司繳清罰鍰及補繳稅款後，始結關
    放行，乙○○因而未得逞。
二、案經法務部調查局航業海員調查處移送臺灣基隆地方法院檢
    察署檢察官偵查終結提起公訴。
    理  由
壹、程序方面：
  一臺北駐日經濟文化代表處經濟組92年6月3日日經關傳松元第
    00000000號關務傳真（見94年度偵字第2718號卷第20至21頁
    ），係臺北駐日經濟文化代表處對於財政部關稅總局驗估處
    就本案相關問題函詢回覆其查證結果，雖屬被告以外之人於
    審判外之陳述。惟臺北駐日經濟文化代表處受政府委託從事
    發給簽證、推動政府與日本經濟貿易、學術、科技、文化及
    體育交流等業務，實質上負有大使館及領事館之任務，其承
    辦人當無可能偽造 「SHINOHARA」公司傳真提供之原始商業
    發票及輸出許可通知書（見上揭偵卷第22至26頁），而該等
    文書係 「SHINOHARA」公司於業務上或通常業務過程所須製
    作之記錄文書、證明文書，且無顯有不可信之情況，依刑事
    訴訟法第159條之4第2款規定，應認具有證據能力。
  二按被告以外之人於審判外之言詞或書面陳述，除法律有規定
    者外，不得作為證據；又被告以外之人於審判外之陳述，雖
    不符合同法第159條之1至第159條之4之規定，但經當事人於
    審判程序同意作為證據，法院審酌該言詞陳述或書面陳述作
    成時之情況，認為適當者，亦得為證據。當事人、代理人或
    辯護人於法院調查證據時，知有第159條第1項不得為證據之
    情形，而未於言詞辯論終結前聲明異議者，視為有前項之同
    意，刑事訴訟法第159條第1項及第159條之5分別定有明文。
    本判決下列所引用之證據資料，除上述臺北駐日經濟文化代
    表處經濟組92年6月3日日經關傳松元第00000000號關務傳真
    ，應認無證據能力。「SHINOHARA 」公司提供予臺北駐日經
    濟文化代表處之原始商業發票及輸出許可通知書，應認有證
    據能力外，其餘證據資料均經依法踐行調查證據程序，當事
    人於本院言詞辯論終結前亦未聲明異議，本院審酌證據資料
    製作時之情況，均無違法不當及證明力明顯過低之瑕疵，亦
    查無依法應排除其證據能力之情形，認以之作為證據應屬適
    當，皆有證據能力。
貳、實體方面：
  一訊據上訴人即被告乙○○固坦承其係千葉公司之實際負責人
    ，自91年11月24日向日本「SHINOHARA」公司訂購 YAMAHA機
    車共20輛來臺，並委由豐明報關有限公司代為向財政部基隆
    關稅局六堵分局申報進口之事實，然矢口否認有何行使偽造
    商業發票使千葉公司逃漏稅捐、費用之犯行，辯稱：伊經由
    日人「藤岡英智郎」安排透過「SHINOHARA」公司向「YAMAH
    A 」公司訂購機車，伊直接付款給「藤岡英智郎」，並未直
    接與「SHINOHARA」公司接洽，亦未直接付款給「SHINOHARA
    」公司。伊原係訂購「豪華型」機車，其後因價格問題，改
    訂購「基本型」機車。伊所檢具報關之商業發票，係「SHIN
    OHARA」公司輸出部職員 「片桐正夫」所簽署之真實發票，
    其上記載之金額，即係該次進口「基本型」機車暨零組件之
    真實交易價格。至財政部關稅總局驗估處人員透過臺北駐日
    經濟文化代表處向「SHINOHARA 」取得之商業發票，係記載
    「豪華型」機車之價格，「SHINOHARA 」公司所以提供錯誤
    之商票發票，可能係因「SHINOHARA 」公司於時間急迫在不
    及變更文件下出貨所致，實情為何已不得而知云云。經查：
    (一)被告係千葉公司之實際負責人，綜理千葉公司之進口業務
      ，其於91年間以千葉公司名義向日本出口商 「SHINOHARA
      」公司訂購型號XVZ13LT廠牌YAMAHA之機車20輛及零組件1
      批，該批貨物於91年11月19日從日本出口，於同月24日運
      抵基隆港進儲長春貨櫃站。被告於91年11月29日將記載每
      輛YAMAHA機車單價日幣812,000元，ELECTRIC SIREN ASSY
      零組件單價日幣 23,600元，RR.ROTARY LAMP ASSY零組件
      單價日幣24,800元，COWLING ASSY零組件單價日幣21,000
      元，交易總價日幣19,778,698元之商業發票交付豐明報關
      有限公司負責人許西川，委請許西川代千葉公司填製進口
      報單（報單號碼 AE/91/6405/0097），並檢附上開商業發
      票，於同日持向財政部基隆關稅局六堵分局投單報關。財
      政部關稅總局驗估處對上開進口機車依職權核定較申報數
      額為高之完稅價格，千葉公司不服核定申請復查，經財政
      部關稅總局驗估處人員透過臺北駐日經濟文化代表處向出
      口商 「SHINOHARA」公司查詢，發現千葉公司向財政部基
      隆關稅局六堵分局申報進口所用之商業發票與「SHINOHAR
      A 」公司提供之商業發票不符，認千葉公司有高價低報逃
      漏貨物稅新臺幣250,462元、營業稅新臺幣114,066元、關
      稅新臺幣338,785元及推廣貿易服務費新臺幣694元情事，
      乃令千葉公司繳清罰鍰及補繳稅款等情，業據被告坦承不
      諱，並有進口報單（報單號碼 AE/91/6405/0097）、報關
      時所用之商業發票（發票號碼SPS00102R）、「SHINOHARA
      」公司傳真提供予臺北駐日經濟文化代表處之原始商業發
      票及輸出許可通知書、財政部關稅總局函（92年6月7日總
      驗緝一字第0920600031號）及基隆關稅局處分書（92年第
      00000000號）各附卷可稽（見上揭偵卷第14至19頁、第22
      至26頁、第32至33頁），並據證人即基隆關稅局六堵分局
      分類估價員甲○○、證人即豐明報關有限公司負責人許西
      川於原審審理時分別證述無訛（見原審卷(一)第129至134頁
      ），堪以採信。
    (二)觀諸卷附千葉公司提供予海關申報進口之商業發票，與日
      本出口商「 SHINOHARA」公司傳真提供予臺北駐日經濟文
      化代表處之商業發票（記載每輛YAMAHA機車之單價為日幣
      1,017,530元，ELECTRIC SIREN ASSY零組件之單價為日幣
      46,587 元， RR.ROTARY LAMP ASSY 零組件之單價為日幣
      49,017元，COWLING ASSY零組件之單價為日幣37,316元，
      交易總價為日幣25,480,000元），二者之發票號碼、日期
      、格式、貨名、數量均相同，僅每輛機車及部分零組件之
      單價、交易總價格及簽署人樣式不相同， 2紙發票自不可
      能均為真正 。而 「 SHINOHARA 」 公司所提供予臺北駐
      日經濟文化代表處之原始商業發票上記載之交易總價日幣
      25,480,000元，與其提供之通關文件中之輸出許可通知書
      上記載之總價相符，自屬真實不虛。又本院囑託外交部向
      臺北駐日經濟文化代表處函查確認千葉公司所購買之機車
      型式及單價，經臺北駐日經濟文化代表處函覆：「經查訪
      日本 Shinohara Press Service Co.,Ltd，據告稱，該公
      司2002年11月間售予臺灣千葉輪業股份有限公司之機車款
      式為，「 ROYAL STAR TOUR DELUEX 」，每臺單價為日幣
      1,107,530元，… 」等語，有臺北駐日經濟文化代表處97
      年8月13日日經財字第2985號函在卷可按（ 見本院卷第75
      頁）。且被告自提之「藤岡英智郎」出具予千葉公司之91
      年 4月 15 日費用精算書上所記載之1%販賣手續費為日幣
      254,800 元 ， 恰為原始商業發票上記載之交易總價日幣
      25,480,000元之1%，有該費用精算書在卷可憑（見上揭偵
      卷第123頁 ）。 益徵千葉公司進口之機車單價應為日幣
      1,107,530 元 ， 交易總價確為日幣 25,480,000 元，「
      SHINOHARA 」公司提供之商業發票係公司負責人簽署之真
      實發票無訛。
    (三)被告雖辯稱：伊所檢具報關之商業發票，係 「SHINOHARA
      」公司輸出部職員「片桐正夫」所簽署之真實發票云云。
      惟被告於偵查中先供稱：「廠商說簽名部分有 2個人簽的
      ，1個是公司小姐簽的，1個是老闆本人簽的」等語（見上
      揭偵卷第 59頁）。嗣後始提出「SHINOHARA」公司已離職
      之輸出部職員「片桐正夫」出具之證明（見上揭偵卷第75
      至76頁），改口稱：另 1個簽名是「片桐正夫」所簽，而
      非公司小姐簽的等語。是被告就所提商業發票係由何人簽
      署乙節之供詞先後不一，已見情虛。又「片桐正夫」僅係
      「SHINOHARA 」公司輸出部職員，如何能代表公司簽署姓
      名開立發票，被告所提商業發票顯係「片桐正夫」私下開
      立，並非「SHINOHARA 」公司真正之發票至為灼然。「片
      桐正夫」未能說明其有何權限代表公司開立發票，空言其
      簽署之發票係真正云云，顯不可採。再者，「片桐正夫」
      茍非受被告請求，豈會無端隱匿「 SHINOHARA」公司之原
      始商業發票，反以原始商業發票之內容為底稿，將交易總
      價格日幣25,480,000元變更為日幣19,778,698元後，自己
      簽署開立公司發票，致財政部關稅總局驗估處、報關行均
      誤以為「片桐正夫」所簽署之姓名係「SHINOHARA 」公司
      負責人所簽署。被告否認明知其檢附之發票係「SHINOHAR
      A」公司職員私下出具之偽造發票，不足採信。
    (四)被告另辯稱：伊原係訂購「豪華型」機車，後因價格問題
      ，改訂購「基本型」機車。伊所檢具報關之商業發票，係
      記載「基本型」機車價格，「SHINOHARA 」公司提供予臺
      北駐日經濟文化代表處之商業發票，係記載「豪華型」機
      車之價格云云。惟查：1.千葉公司於91年3月22日、91年4
      月11日分別電匯新臺幣3,455,550元（即日幣 13,000,000
      元）、新臺幣2,563,350元（即日幣9,600,000元）予「藤
      岡英智郎」（即FUJIOKA  ICHIRO ）作為未進口20台機車
      貨款之事實，有被告提出之臺灣銀行匯出匯款折換水單 2
      紙（編號0000000、0000000）、相關轉帳傳票及日記帳各
      在卷可憑（見上揭偵卷第121至122頁、原審卷(一)第 169至
      173頁）。又被告主張千葉公司尚須支付 「藤岡英智郎」
      佣金、稅金、運費、倉管費用、預付款利息及銀行手續費
      等費用，亦據其提出「藤岡英智郎」出具之91年 4月15日
      費用精算書（總計日幣870,505元及5%稅金）、「 YAMAHA
      」公司91年10月28日出具之「御見積書」（各項費用合計
      金額日幣917,240元、運費日幣1,150元）為證（見上揭偵
      卷第123頁、原審卷(二)第20頁 ）。惟被告自承千葉公司曾
      於 90 年 11 月 26 日匯款新臺幣 1,953,700元（即日幣
      7,000,000 元）至日本予其使用等語（見本院卷第 141頁
      背面），並有被告提出之臺灣銀行匯出匯款折換水單附卷
      可憑，足見千葉公司並非均以匯款支付貨款。且被告自陳
      本件貨款係由「藤岡英智郎」先墊支，千葉公司再匯予「
      藤岡英智郎」，是千葉公司匯款予「藤岡英智郎」之代墊
      貨款雖僅22,600,000元，並不代表被告未再給付「藤岡英
      智郎」其餘貨款及費用。自難執此認定本件實際交易總價
      為日幣19,778,698元，而非日幣25,480,000元。2.被告提
      出之91年8月20日「YAMAHA公司」型號XVZ13LT機車之「御
      見積書」固記載機車每輛單價為日幣 812,000元（見原審
      卷(二)第29頁），惟該「御見積書」並未蓋用「YAMAHA」公
      司之大、小章，真實性已有可疑，且報價並不等同實際交
      易，亦難執此認定被告係以每輛單價日幣 812,000元購得
      機車。3. 「藤岡英智郎」曾於97年8月14日主動傳真說明
      文書至臺北駐日經濟文化代表處，經臺北駐日經濟文化代
      表處向「藤岡英智郎」查詢結果，「藤岡英智郎」回覆：
      被告提出之發票不知係何人所製作，其在職時亦無人提供
      該發票，惟裝船出貨前有可能因買賣車種之變更而變更價
      格，又因事出緊急故不及訂正，從而以變更前之發票辦理
      各項手續。如果是有變更車種的狀況， ROYAL STAR TOUR
      DELUX 之單價就如同聲請狀之日幣 812,000 元，易言之，
      原係購買同樣車種之 VENTURE ， VENTURE 之價格為日幣
      1,017,530 元。其認為並非僅變更價格，是因車種變更而
      價格隨之變更。這是陳年舊案相關文件已作廢處理，不復
      詳細記憶，明確事實如何並不清楚云云。臺北駐日經濟文
      化代表處遂電請「藤岡英智郎」到代表處說明，其於同年
      11月 6日前往臺北駐日經濟文化代表處陳稱：其已73歲，
      又確係多年往事，不復深刻記憶，當年係以顧問職任職非
      常勤，故有可能有不清楚之處。但依其追憶認為最有可能
      之情況為：機車車種ROYAL STAR TOUR DELUXE價格為日幣
      1,017,530元，車種VENTURE，其後因價錢不合乃緊急改購
      車種ROYAL STAR TOUR DELUXE，而因時間緊迫不及變更文
      件下出貨等情，固有臺北駐日經濟文化代表處97年11月 7
      日日經財字第3765號函在卷可稽（見本院卷第112至118頁
      ）。惟「藤岡英智郎」既稱被告提出之發票不知係何人所
      製作 ， 其在職時亦無人提供該發票，足認該發票並非「
      SHINOHARA 」公司負責人簽署開立之真實發票。且被告提
      出之發票與「SHINOHARA」公司提供之發票日期同為 91年
      11月12日，顯無因時間緊迫不及變更文件之情事。又縱認
      本件交易確有因時間緊迫不及變更文件出貨之情形，「
      SHINOHARA」公司出具予被告之發票，亦應係公司負責人
      簽署開立之發票，豈有由輸出部職員「片桐正夫」自行簽
      署開立發票予被告之理。再者，「藤岡英智郎」既稱本件
      已不復詳細記憶，明確事實如何並不清楚等語，則實際貨
      物交易價格自應以公司留存之發票所載為準，其稱可能係
      由較高價格之車種變更為較低價格之車種云云，顯係附和
      被告辯解之主觀臆測之詞，委無足採 。4. 至被告提出之
      ROYAL STAR TOUR DELUXE重型機車介紹資料、ROYAL STAR
      TOUR DELUXE、VENTURE重型機車規格表及機車照片4幀（
      見原審卷(一)第46至51頁），亦均不足以證明本件交易有變
      更車種，且變更後之實際交易價格確係日幣19,778,698元
      ，而非日幣25,480,000元。被告上開所辯，尚難採信。
    (五)綜上所述，被告事後所辯，要屬卸責之詞，不足採信。本
      案事證明確，被告犯行洵堪認定，應依法論科。
  二論罪科刑：
    (一)新舊法比較：
      被告行為後，刑法於94年2月2日修正公布，自95年7月1日
      施行。刑法第2條第1項之規定，係規範行為後法律變更所
      生新舊法律比較適用之準據法。所謂行為後法律有變更，
      包括構成要件之變更而有擴張或減縮，或法定刑度之變更
      。行為後法律有無變更，端視所適用處罰之成罪或科刑條
      件之實質內容，修正前後法律所定要件有無不同而斷。新
      舊法條文之內容有所修正，除其修正係無關乎要件內容之
      不同或處罰之輕重，而僅為文字、文義之修正或原有實務
      見解、法理之明文化，或僅條次之移列等無關有利或不利
      於行為人，非屬該條所指之法律有變更者，可毋庸依該規
      定為新舊法之比較，而應依一般法律適用原則，適用裁判
      時法外，即應適用刑法第2條第1項之規定，為「從舊從輕
      」之比較。比較時應就罪刑有關之共犯、未遂犯、想像競
      合犯、牽連犯、連續犯、結合犯，以及累犯加重、自首減
      輕暨其他法定加減原因（如身分加減）與加減例等一切情
      形，綜其全部罪刑之結果而為比較，予以整體適用。經查
      1.刑法第339條第3項、第 2項之詐欺得利未遂罪之規定並
        未修正，然其法定刑中有關罰金刑部分，依修正後刑法
        第33條第5款將罰金刑定為「新臺幣1千元以上，以百元
        計算之」及修正後刑法施行法第1條之1規定「中華民國
        94年1月7日刑法修正施行後，刑法分則編所定罰金之貨
        幣單位為新臺幣。94年1月7日刑法修正時，刑法分則編
        未修正之條文定有罰金者，自94年1月7日刑法修正施行
        後，就其所定數額提高為30倍。但72年6月26日至94年1
        月7日新增或修正之條文，就其所定數額提高為3倍」，
        適用之結果，刑法第339條第3項、第 2項之罪所得科處
        之罰金刑最高為新臺幣30,000元，最低為新臺幣 1,000
        元。然依修正前刑法第33條第 5款規定之罰金最低額銀
        元1元及未修正之罰金罰鍰提高標準條例第1條前段規定
        之提高罰金倍數10倍計算，刑法第339條第3項、第 2項
        之罪所得科處之罰金刑最高為銀元10,000元，最低為銀
        元10元，換算為新臺幣後，最高額雖與適用修正後刑法
        第33條第5款等規定相同為新臺幣 30,000元，惟最低額
        僅新臺幣30元。比較結果，自以適用修正前刑法第33條
        第5款之規定較有利於被告。
      2.刑法第25條、第26條未遂犯之規定，就刑法第 25條第1
        項關於「已著手於犯罪行為之實行而不遂者，為未遂犯
        」之規定並未修正，而同條第 2項修正前之規定為「未
        遂犯之處罰，以有特別規定者，為限」，修正後則為「
        未遂犯之處罰，以有特別規定者為限，並得按既遂犯之
        刑減輕之」，另刑法第26條修正前為：「未遂犯之處罰
        ，得按既遂犯之刑減輕之。但其行為不能發生犯罪之結
        果，又無危險者，減輕或免除其刑」，修正後則為「行
        為不能發生犯罪之結果，又無危險者，不罰」，是除不
        能未遂犯修正為不罰以外，僅 2條文條項之移列。本案
        被告已著手於詐欺得利之犯罪行為而未及取得利益，其
        未遂型態既非不能未遂犯，則本件適用修正前刑法第25
        條、第26條未遂犯之規定，自無不利於被告。
      3.被告行為時，刑法第55條想像競合犯之規定，業於95年
        7月1日修正施行，修正後刑法第55條增訂但書規定「但
        不得科以較輕罪名所定最輕本刑以下之刑」，因行為後
        新法業已增訂但書之規定，此增訂雖非犯罪構成要件之
        變更，但顯已影響行為人刑罰之法律效果，自屬法律有
        變更，依修正後刑法第2條第1項規定，比較新、舊法結
        果，修正後刑法並無較有利於行為人，仍應適用修正前
        刑法第55條之想像競合犯規定。
      綜上，本件綜合全部罪刑結果而為比較，應整體適用被告
      行為時即刑法修正施行前之規定對被告最為有利。又修正
      前刑法第41條第 1項前段關於易科罰金之規定，修正後刑
      法修正為「犯最重本刑為 5年以下有期徒刑以下之刑之罪
      ，而受 6個月以下有期徒刑或拘役之宣告者，得以新臺幣
      1,000元、2,000元或3,000元折算1日，易科罰金」。惟依
      修正前刑法第41條第1項前段：「犯最重本刑為5年以下有
      期徒刑以下之刑之罪，而受 6個月以下有期徒刑或拘役之
      宣告，因身體、教育、職業、家庭之關係或其他正當事由
      ，執行顯有困難者，得以 1元以上3元以下折算1日，易科
      罰金」及修正前罰金罰鍰提高標準條例第 2條（現已刪除
      ）關於「依刑法第41條易科罰金者，均就其原定數額提高
      為100倍折算1日；法律所定罰金數額未依本條例提高倍數
      ，或其處罰法條無罰金刑之規定者，亦同」等規定，易科
      罰金之折算標準最高為銀元300元，最低為銀元100元，換
      算為新臺幣後，最高額為新臺幣 900元，最低額為新臺幣
      300 元。比較修正前、後關於易科罰金折算標準之刑罰法
      律，適用修正前刑法第41條第 1項前段及修正前罰金罰鍰
      提高標準條例第2條規定，對被告較為有利。
    (二)被告利用不知情之報關公司人員向海關提出偽造之「SHIN
      OHARA 」公司商業發票行使之，而以此為詐術，以低價申
      報進口機車暨零組件，欲使承辦進口驗估職務之關員陷於
      錯誤，而以其所申報之低價完稅放行，客觀上雖已著手詐
      術行為之實施，惟未生詐得不法利益之結果，其犯罪尚屬
      未遂，核被告所為，係犯刑法第216條、第210條之行使偽
      造私文書罪及同法第339條第3項、第 2項之詐欺得利未遂
      罪（關稅及貿易推廣服務費部分）。被告著手於詐欺得利
      而未遂，應依修正前刑法第26條之規定，減輕其刑。又本
      件起訴書記載之起訴法條雖為刑法第216條、第210條、第
      215 條之行使變造私文書及行使業務上登載不實文書罪，
      惟此業經檢察官於無礙於起訴基本事實之情形下，當庭更
      正起訴法條罪名（見原審卷(一)第23頁），尚不生變更起訴
      法條之問題。又被告利用不知情之豐明報關有限公司負責
      人許西川行使偽造之商業發票，應論以間接正犯。被告所
      犯上開二罪間，係一行為觸犯數罪名，屬想像競合犯，應
      依修正前刑法第55條想像競合犯之例，從一重之行使偽造
      私文書罪處斷。
    (三)原審以被告事證明確，予以論罪科刑，固非無見。惟被告
      與「片桐正夫」共同在日本國偽造 「SHINOHARA」公司之
      商業發票，並無本國刑法之適用，詳如後述。原審認被告
      偽造商業發票之低度行為，為行使之高度行為所吸收，不
      另論罪，尚有未洽。被告提起上訴否認犯行，雖無理由，
      然原判決既有前揭可議之處，即屬無可維持，應由本院將
      原判決撤銷改判。爰審酌被告為牟私利，行使偽造之商業
      發票，以高價低報之方式，欲使其擔任實際負責人之公司
      逃漏貨物稅、營業稅、關稅及貿易推廣服務費，影響我國
      政府機關核課稅捐、費用之正確性，並衡量被告犯後態度
      等一切情狀，宣告如主文第 2項所示之刑，併諭知易科罰
      金之折算標準。又被告之犯罪時間在96年 4月24日之前，
      且非中華民國96年罪犯減刑條例第 3條所定不予減刑之罪
      ，合於減刑規定，爰依該條例第2條第1項第3款、第7條、
      第9條之規定，減其宣告刑1/2，併諭知易科罰金之折算標
      準。至於被告在本院審理中提出屬其所有，業經本院認定
      係屬偽造之商業發票 1紙（附於原審卷(一)末頁之資料袋內
      ），係屬被告所有供犯罪所用之物，自應依刑法第38條第
      1項第2款之規定宣告沒收之。
參、不另為無罪諭知部分：
  一檢察官於原審審理時指被告為千葉公司逃漏貨物稅、營業稅
    ，另犯有稅捐稽徵法第47條、第41條之罪嫌云云。但查：(一)
    公司為法人，公司負責人為自然人，二者在法律上並非同一
    人格主體。公司負責人為公司之代表，其為公司所為行為，
    應由公司負責。故公司負責人為公司以不正當方法逃漏稅捐
    ，因納稅義務人為公司，其所觸犯稅捐稽徵法第41條之罪之
    犯罪或受罰主體，仍為公司，而非公司負責人，僅因公司於
    事實上無從擔負自由刑之責任，基於刑事政策上之考慮，同
    法第47條第 1款將納稅義務人之公司應處徒刑之規定，轉嫁
    於公司負責人。是公司負責人依該條款而適用徒刑之處罰，
    乃屬代罰之性質，並非因其本身之犯罪而負行為責任。又修
    正前刑法第55條所規定之牽連犯，必須同一人犯一罪而其方
    法或結果行為另犯他罪名，始克相當；亦即必須同一犯罪主
    體之二個以上犯罪行為間，具有目的與方法、或目的與結果
    之關係，始得從一重處斷。公司負責人為納稅義務人之公司
    以不正當方法逃漏稅捐，既非稅捐稽徵法第41條之犯罪或受
    罰主體，僅依同法第47條第 1款之規定，代替公司受徒刑之
    處罰，自與其本身為犯罪主體所犯其他罪名間，不具牽連犯
    關係。又稅捐稽徵法第47條第 1款規定，本法關於納稅義務
    人、扣繳義務人及代徵人應處徒刑之規定，於公司法規定之
    公司負責人適用之，而公司法第8條第1項雖規定：「本法所
    稱公司負責人：在無限公司、兩合公司為執行業務或代表公
    司之股東；在有限公司、股份有限公司為董事」，但第 2項
    又規定：「公司之經理人或清算人，股份有限公司之發起人
    、監察人、檢查人、重整人或重整監督人，在執行職務範圍
    內，亦為公司負責人」。依上開規定，公司之經理人在執行
    職務範圍內，自亦為「公司法規定之公司負責人」，仍為稅
    捐稽徵法第47條第 1款之「代罰」對象，再細繹該條款之規
    定，參酌犯罪之處罰，除須具備構成要件相當性（行為侵害
    性，亦即行為要素）、行為之違法性（違法性）外，尚須具
    備行為之有責任（即責任要素，亦即有責性、歸責可能性）
    之刑事法理。因此該條款之「代罰」對象，應係指「符合公
    司法第 8條規定之所謂公司負責人」，且須「實際參與公司
    業務執行之人」，二者兼備始可，否則，如偏狹的認係「登
    記之負責人」，亦即公司法第8條第1項所謂之當然負責人，
    在遇有依公司法第 45 條、第56條、第108條、第192條、第
    208 條等相關規定，公司登記之負責人有多人之情形時，如
    何選擇其「代罰」之人。況若登記之負責人實際上並不過問
    公司事務，公司之一切業務均由職務範圍內之負責人即經理
    人掌理時，則實際執行公司業務，為公司逃漏稅捐之負責人
    不必「代罰」，不過問公司事務之登記負責人反應「代人受
    過」，豈符公平正義原則及立法本意，此於登記之負責人與
    職務範圍內負責人之經理人分屬不同之派系時尤然。（最高
    法院86年度台上字第2570判決意旨參照）。查被告迭於檢察
    官偵查中及原審審理時自承擔任千葉公司之實際負責人，綜
    理千葉公司進口業務，本案查獲之千葉公司進口之機車及零
    組件即係由其經手進口，其既有為千葉公司管理事務及簽名
    之權，依公司法第31條第 2項之規定，即為千葉公司之經理
    人，則依公司法第 8條及前開最高法院判決意旨，被告顯為
    千葉公司之負責人無疑。(二)「稅捐稽徵法所稱之稅捐，係指
    一切法定之國、省（市）及縣（市）稅捐而言，但不包括關
    稅及礦稅在內，該法第 2條規定甚明。從而稅捐稽徵法第41
    條關於納稅義務人以詐術或其他不正當方法逃漏稅捐所設之
    處罰規定，僅限於逃漏關稅、礦稅以外之國、省（市）及縣
    （市）稅捐者，始有其適用，逃漏關稅部分，不能依該法條
    處罰」（最高法院87年台上字第1013號判決參照）。又按貨
    物稅於應稅貨物出廠或進口時徵收之，而國外進口之貨物，
    其納稅義務人為收貨人、提貨單或貨物持有人，貨物稅條例
    第2條第 1項第3款亦定有明文。再按營業稅之納稅義務人為
    進口貨物之收貨人或持有人，加值型及非加值型營業稅法第
    2條第2款亦定有明文。查本件依進口報單（報單號碼 AE/91
    /6405/0097）所載，千葉公司為本案查獲機車及零組件之收
    貨人，即屬依法應繳納貨物稅及營業稅之納稅義務人。(三)按
    稅捐稽徵法第41條之罪係結果犯，須以發生逃漏稅捐之結果
    為成立要件，行為人縱有以詐術或其他不正方法欲逃漏稅捐
    ，如未發生逃漏稅捐之結果者，仍不得論以該罪。查，證人
    即海關關員甲○○於原審審理時證稱：「（本件進口貨物是
    否你查報逃漏稅？查獲情形？）是的。我們工作手冊重型機
    車要送關稅總局查價，查回來的結果告訴我們說進口人繳驗
    偽變造的發票，申報價格與實際交易價格不一樣，申報價格
    較低，我們就按照緝私條例37條對被告懲處核發處分書，被
    告有申請複查，後來依照原處分確定，被告也有繳納罰款，
    被告並沒有訴願。」等語（見原審卷第129至130頁），顯見
    本件在審核進口文件時，即發現商業發票報價偏低，因而送
    關稅總局進行查價，是於查獲時尚未完成放行之動作，俟令
    千葉公司繳清罰鍰並補足稅款後，始允結關放行，故既未生
    逃漏稅捐之結果，即與稅捐稽徵法第41條之構成要件不符。
    是本件係查獲補稅後放行，被告意圖為千葉公司逃漏稅之行
    為，乃在未遂階段，而稅捐稽徵法第41條並無處罰未遂犯，
    故千葉公司當不負該條刑責，則亦無依稅捐稽徵法第47條、
    第41條令被告代負刑責之餘地。本應就此部分為無罪之諭知
    ，然檢察官認此部分與前述論罪部分有修正前刑法第55條牽
    連犯之裁判上一罪關係，爰不另為無罪之諭知。
  二檢察官另以：被告意圖逃漏進口關稅，於91年11月29日以不
    詳方法變造（應係偽造）日商所製作並寄交予千葉公司之商
    業發票云云，因認被告此部分涉有變造（應係偽造）私文書
    犯行云云。惟「片桐正夫」與乙○○共同基於偽造私文書之
    犯意聯絡，由「片桐正夫」於不詳時間，在日本國不詳地點
    ，偽造商業發票之事實，有如上述。而刑法第 210條之偽造
    私文書，並非同法第5條，第6條所列舉之罪，且該罪之刑度
    為5年以下有期徒刑，亦非同法第7條所定最輕本刑為 3年以
    上有期徒刑之罪。被告偽造私文書之犯罪地既在日本國，自
    無我國刑法之適用，本應就此部分為無罪之諭知，然檢察官
    認此部分與前述行使偽造私文書論罪部分有吸收犯之實質上
    一罪關係，爰不另為無罪之諭知。
據上論斷，應依刑事訴訟法第369條第1項前段、第364條、第299
條第1項前段、刑法第2條第1項前段，第216條、第210條、第339
條第3項、第2項，修正前刑法第33條第 5款、第26條、第55條、
第41條第1項前段、第38條第 1項第2款，罰金罰鍰提高標準條例
第1條前段，修正前罰金罰鍰提高標準條例第2條，現行法規所定
貨幣單位折算新臺幣條例第2條，中華民國96年罪犯減刑條例第2
條第1項第3款、第7條、第9條，判決如主文。
本案經檢察官呂建昌到庭執行職務。
中    華    民    國    98    年    1    月     7    日
                  刑事第七庭  審判長法  官  陳晴教
                                    法  官  游紅桃
                                    法  官  楊智勝
以上正本證明與原本無異。
如不服本判決，應於收受送達後10日內向本院提出上訴書狀，其
未敘述上訴之理由者並得於提起上訴後10日內向本院補提理由書
（均須按他造當事人之人數附繕本）「切勿逕送上級法院」。
                                    書記官  張美華
中    華    民    國    98    年    1     月    7     日
附錄：本案論罪科刑法條全文
中華民國刑法第216條
（行使偽造變造或登載不實之文書罪）
行使第 210 條至第 215 條之文書者，依偽造、變造文書或登載
不實事項或使登載不實事項之規定處斷。
中華民國刑法第210條
（偽造變造私文書罪）
偽造、變造私文書，足以生損害於公眾或他人者，處5年以下有
期徒刑。
中華民國刑法第339條
（普通詐欺罪）
意圖為自己或第三人不法之所有，以詐術使人將本人或第三人之
物交付者，處5年以下有期徒刑、拘役或科或併科1千元以下罰金
。
以前項方法得財產上不法之利益或使第三人得之者，亦同。
前二項之未遂犯罰之。


司法院資訊處製作；財團法人民間司法改革基金會備份。
